【裁判字號】    98,消債抗,174
【裁判日期】    980630
【裁判案由】    清算事件
【裁判全文】
臺灣臺北地方法院民事裁定           98年度消債抗字第174號
抗  告  人  甲○○
                        3樓
上列抗告人因消費者債務清理事件聲請清算，對於中華民國98年
4月9日本院97年度消債清字第13號裁定提起抗告，本院裁定如下
：
    主  文
抗告駁回。
抗告程序費用新臺幣壹仟元由抗告人負擔。
    理  由
一、本件抗告意旨略以：抗告人於民國95年度成立協商之時，年
    度總所得約新臺幣（下同）246,905 元，於協商繳款期間96
    年度之薪資驟減為164,388 元，顯然具有收入銳減之客觀事
    實，再其自95年9月起至96年1月間每月平均薪資約18,916元
    ，與協商成立時之薪資相差4,08 4元，更與協商還款金額差
    距高達7,371 元，其協商之初皆係靠親友奧援，時日漸久，
    親友多不願再與之金錢往來。又其配偶本身亦有無擔保負債
    ，目前待業在家，亦有聲請更生程序，顯非具資力之人，是
    其無法替抗告人分擔家計或其他雜支，家庭經濟實已惡化至
    極。縱如原審所認，抗告人得再與銀行進行協商，依現今協
    商機制最優惠之還款條件，即以180 期、利率0%計算，每月
    還款金額至少高達8,889元（以債權金額1,600,000元計算，
    1,600,000180＝8,889 ），而其97年度平均薪資13,933元
    （以97年1至8月之薪資換算），扣除每月還款後僅餘約5,04
    4 元可用於基本生活開銷，遠低於行政院主計處所公告之臺
    灣地區每人每月最低生活費9,829 元。抗告人顯有無法清償
    債務之事由存在，且係因收入減少導致支出生活必要費用後
    無法同時負擔協商月付金之還款，而無法繼續履行協商，又
    無法期待再次接受顯無法負擔之協商條件。是抗告人於協商
    成立之初即存在無法清償之情事，於協商還款期間又有收入
    減少之不可歸責於己之事由，經明確表達自身經濟之窘境後
    ，與債權銀行間無法成立協商，又確有無法清償之理由，爰
    依法提起清算之聲請。詎原裁定竟未予詳查，即駁回抗告人
    之聲請，實有未洽，自應予廢棄並准予抗告人開始清算程序
    ，或指示債務償還方式云云。
二、按債務人對於金融機構因消費借貸、自用住宅借款、信用卡
    或現金卡契約而負債務，在聲請更生或清算前，應提出債權
    人清冊，以書面向最大債權金融機構請求協商債務清償方案
    ，並表明共同協商之意旨，消費者債務清理條例（下稱本條
    例）第151條第1項定有明文。次按債務人與金融機構協商成
    立者，不得聲請更生或清算，但因不可歸責於己之事由，致
    履行顯有重大困難者，不在此限；本條例施行前，債務人依
    金融主管機關協調成立之中華民國銀行公會會員，辦理消費
    金融案件無擔保債務協商機制與金融機構成立之協商，準用
    前項之規定，本條例第151條第5項、第6 項分別定有明文。
    又聲請更生或清算不合程式或不備其他要件者，法院應以裁
    定駁回之。但其情形可以補正者，法院應定期間先命補正，
    復為本條例第8 條所明定。債務清償方案成立後，固由債務
    人按其條件履行，惟需於其後發生情事變更，在清償期間收
    入或收益不如預期，致該方案履行困難甚或履行不能，因不
    可歸責於己，始能依本條例第151條第5項但書之規定聲請更
    生或清算。此項規定旨在避免債務人任意毀棄已成立之協商
    ，濫用更生或清算之裁判上債務清理程序，蓋以債務清償方
    案係經當事人行使程序選擇權所為之債務清理契約，債務人
    自應受該成立之協議所拘束，債務人既已與金融機構協商成
    立，如認該協商方案履行有其他不適當情形，自仍應再循協
    商途徑謀求解決。又債務人於法院裁准消費者債務清理程序
    開啟前，基於謀求自身經濟生活更生之目的，當以積極誠實
    之態度，配合法院進行各項程序。法院雖依本條例第10條之
    規定，有依職權調查必要之事實及證據之責，然基於債務人
    對自身財務、信用、工作之狀況，本應知之最詳之理，另參
    酌同條例第44條、第82條及第46條第3 款之意旨，苟債務人
    怠於配合法院調查，或有不實陳述之情形，法院得駁回債務
    人聲請，準此顯見本條例乃藉由債務人恪遵協力義務之方式
    ，以示其確有債務清理之誠意。
三、經查：
  (一)抗告人於95年5 月10日依中華民國銀行公會會員辦理消費金
    融案件無擔保債務協商機制，與各債權銀行成立協商並簽立
    協議書時，抗告人對於其親友奧援之資助能力、資助期間、
    資助金額、資助意願及當時之經濟狀況、家庭收支情形應知
    之綦詳，抗告人當時盱衡其經濟狀況，猶簽署協商協議書，
    同意債權銀行之無擔保債務還款計劃，自應考量籌措資金來
    源之規劃，縱因如其所述協商時每月收入已不足支應每月協
    商條件應清償金額或親友無法資助等情，亦屬抗告人於協商
    時可得預見之情事，核與「不可歸責於己之事由致履行顯有
    重大困難」之要件不符。
  (二)又抗告人主張於協商還款期間，有收入減少之不可歸責於己
    之事由云云，而依抗告人95、96年度綜合所得稅各類所得資
    料清單所示，抗告人95年度、96年度所得各為246,902元、1
    33,577元，確有收入遽減之情狀，惟依其所提出之協商繳款
    證明所示，抗告人於96年1月、2月、6月、7月、8月、9月、
    10月、11月、12月皆有繳款26,287元與債權人，則債務人雖
    於96年度收入減少為133,577元，然其仍有陸續繳款至96年1
    2 月，則至96年12月止，抗告人並未有因收入遽減而無法清
    償債務至履行困難或履行不能之情狀發生。
  (三)再依抗告人主張其97年度平均薪資13,933元，無法支應每月
    協商還款金額及基本生活開銷，實無法清償債務云云，然依
    抗告人97年9月9日陳報狀所示，其陳報每月「實際支出費用
    」合計26,638元（包括膳食、交通、住宅、電費、水費、通
    訊費、健保費、網路費）、扶養父母每月實際支出扶養費5,
    000 元（參原審卷之財產及收入狀況說明書），再依抗告人
    所提出第一銀行活期儲蓄存款存摺所示，抗告人於97年1 月
    至97年8 月支出康健人壽費用合計34,648元（平均每月支出
    4,331 元）。則依上開說明，抗告人主張其97年度平均薪資
    13,933元，惟每月實際支出之費用卻高達約35,969元（26,6
    38元+4,331元+5,000元＝35,969元），且抗告人更陳明有關
    代辦清算聲請事宜之費用60,000元，業已分期攤還清償。則
    抗告人主張親友多不願再與之金錢往來、其配偶無餘力幫忙
    分擔債務及家務支出等情，果為真實，何以抗告人每月可實
    際支出之金額尚超出每月收入之金額高達22,036元，且未包
    括抗告人已支付之聲請清算程序費用60,000元。是抗告人每
    月支出之資金來源為何，並未見其說明，恐有隱匿財產之虞
    。如抗告人無隱匿財產而確實每月有能力支出約35,969元，
    顯見抗告人仍應有相當之收入，非不能再與債權銀行聲請重
    新協商以求適當之履債。
四、清算程序係為鼓勵債務人努力重生，迅速處理分配應屬清算
    財團之財產予債權人，就應屬清算財團之財產以採固定主義
    為原則，兼採膨脹主義，並於法院裁定終止或終結清算程序
    後，迅予債務人免責及復權。故清算程序之進行，有賴當事
    人間之協力配合，本於誠信為基礎，形成債務清理之共識，
    各當事人自兼負有最大的誠實協力義務，以使債權人得以獲
    得公平受償並使債務人得有經濟生活之重生機會，惟依抗告
    人所為之陳述及相關之證據資料，難謂就事案之解明已善盡
    據實陳述之協力義務及與全體債權人進行清算程序之誠意，
    其清算之聲請核與前開規定不相符合。從而，原審裁定駁回
    抗告人清算之聲請，核無違誤，抗告意旨猶執前詞，指摘原
    裁定不當，求予廢棄另為裁定，為無理由，應予駁回。
五、據上論結，本件抗告為無理由，依消費者債務清理條例第15
    條，民事訴訟法第495條之1第1項、第449條第1 項、第95條
    、第78條，裁定如主文。
中    華    民    國    98    年    6     月    30    日
                  民事第四庭    審判長法  官  周祖民
                                      法  官  賴武志
                                      法  官  余明賢
以上正本係照原本作成
本裁定不得抗告
中    華    民    國    98    年    6     月    30    日
                                      書記官  楊勝欽


司法院資訊處製作；財團法人民間司法改革基金會備份。
